ACORDAO-COMPLETO-2511314

ACÓRDÃO 1594/2022 ATA 7/2022 - PRIMEIRA CÂMARA

VISTOS, relatados e discutidos estes autos de Representação autuada a partir de documentos enviados ao Tribunal pela Procuradora da República no Município de Araraquara/SP, dando conta de possíveis irregularidades na execução do Contrato 37/2014, celebrado entre o Instituto Nacional de Colonização e Reforma Agrária - Superintendência Regional de São Paulo (Incra/SP) e a Empresa Daniel de Oliveira Comércio e Serviços - ME (CNPJ: 03.177.331/0001-90) , objetivando o fornecimento de mão de obra e materiais para construção de Unidade Padrão de Processamento de Alimentos (UPA) no P. A. Bela Vista do Chibarro, localizado no Município de Araraquara/SP,
ACORDAM os Ministros do Tribunal de Contas da União, reunidos em sessão da 1ª Câmara, ante as razões expostas pelo Relator, em:
9.1. conhecer da presente representação, por satisfazer os requisitos de admissibilidade previstos nos arts. 235 e 237, inciso I, do Regimento Interno deste Tribunal, e no art. 103, § 1º, da Resolução/TCU 259/2014, para, no mérito, considerá-la procedente;
9.2. rejeitar as razões de justificativa apresentadas por Wellington Diniz Monteiro, Superintendente Regional do Incra em São Paulo à época dos fatos;
9.3. aplicar a Wellington Diniz Monteiro, com fundamento no art. 58, inciso II, da Lei 8.443/1992, multa no valor de R$ 10.000,00 (dez mil reais) , fixando-lhe o prazo de 15 (quinze) dias, a contar da notificação, para que comprove, perante o Tribunal (art. 214, inciso III, alínea "a", do Regimento Interno/TCU) , o recolhimento da dívida ao Tesouro Nacional, atualizada monetariamente desde a data deste acórdão até a do efetivo recolhimento, se for paga após o vencimento, na forma da legislação em vigor; 
9.4. autorizar, desde logo, nos termos do art. 28, inciso II, da Lei 8.443/1992, a cobrança judicial da dívida caso não atendida a notificação;
9.5. determinar à Superintendência Regional do Incra no Estado de São Paulo, com fundamento no art. 4º, inc. I, da Resolução-TCU 315, de 2020, que no prazo de 180 (cento e oitenta) dias, encaminhe ao Tribunal o resultado da apuração de responsabilidades e do ressarcimento ao Erário, levadas a efeito no âmbito do Processo SEI 54190.002029/2014-79, que apura as responsabilidades e danos a serem ressarcidos em relação aos  Contratos 37/2014, 36/2014, 35/2014, 34/2014, 32/2014, 31/2014, e 30/2014 firmados  com a Empresa Daniel de Oliveira Comércio e Serviços - ME (CNPJ: 03.177.331/0001-90) ; e
9.6. dar ciência desta deliberação ao responsável, à Superintendência Regional do Incra no Estado de São Paulo e à Procuradora da República no Município de Araraquara/SP.

Representação autuada a partir de documentos enviados ao Tribunal pela Procuradora da República no Município de Araraquara/SP, dando conta de possíveis irregularidades na execução do Contrato 37/2014, celebrado entre o Instituto Nacional de Colonização e Reforma Agrária  Superintendência Regional de São Paulo (Incra/SP) e a Empresa Daniel de Oliveira Comércio e Serviços  ME (CNPJ: 03.177.331/0001-90), objetivando o fornecimento de mão de obra e materiais para construção de Unidade Padrão de Processamento de Alimentos (UPA) no P. A. Bela Vista do Chibarro, localizado no Município de Araraquara/SP.

Primeira Câmara

Instituto Nacional de Colonização e Reforma Agrária - Superintendência Regional de São Paulo (Incra/SP).

3. Responsável/Representante: 
3.1. Responsável: Wellington Diniz Monteiro (CPF XXX.966.608-XX);
3.2. Representante: Ministério Público Federal - Procuradoria da República no Município de Araraquara/SP.

13.1. Ministros presentes: Walton Alencar Rodrigues (Presidente), Vital do Rêgo e Jorge Oliveira.
13.2. Ministro-Substituto convocado: Augusto Sherman Cavalcanti (Relator).

AUGUSTO SHERMAN

Adoto como relatório a instrução de mérito elaborada pela SecexAgroAmbiental (peça 58) , transcrita a seguir, a qual recebeu a aprovação dos dirigentes daquela unidade técnica.
"INTRODUÇÃO
1.	Cuidam os autos de representação a respeito de possíveis irregularidades na execução do Contrato 37/2014, no valor de R$ 360.000,00 (peça 2, p. 329-341) , celebrado entre o Instituto Nacional de Colonização e Reforma Agrária - Superintendência Regional de São Paulo - Incra/SP (SR-08) e a empresa Daniel de Oliveira Comércio e Serviços - ME (CNPJ: 03.177.331/0001-90) , objetivando o fornecimento de mão de obra e materiais, para construção de Unidade Padrão de Processamento de Alimentos no P. A. Bela Vista do Chibarro, localizado no município de Araraquara no Estado de São Paulo.
2.	O contrato foi oriundo do Pregão Eletrônico 37/2013, em cuja minuta de contrato anexa ao edital não havia previsão expressa de adiantamento, mas no contrato efetivamente firmado entre as partes constou o pagamento antecipado de 20% do valor total, ou seja, de R$ 72.000,00, logo após a emissão da ordem de serviço autorizando o início da obra pela empresa, conforme previsão no Parágrafo Segundo da Cláusula Décima Quarta do Contrato 37/2014 (peça 2, p. 337) .
HISTÓRICO 
3.	A Procuradora da República no município de Araraquara/SP encaminhou, a Secretaria do Tribunal de Contas da União em São Paulo (Sec-SP) , os documentos (peças 1-3) com solicitação para que se verificasse a regularidade do adiantamento do pagamento feito pelo Incra/SP (SR-08) à empresa Daniel de Oliveira Comércio e Serviços - ME (CNPJ: 03.177.331/0001-90) , em valor equivalente a 20% do contrato.  
4.	Os documentos foram protocolados como solicitação de informação (TC Processo 013.748/2019-0) , que resultou em comunicação àquela Procuradoria de que não se insere entre as competências e atribuições desta Corte, estabelecidas na Constituição da República, em sua lei orgânica, em seu regimento interno e em leis esparsas, manifestar-se sobre documentos que lhe sejam encaminhados por outras instituições, para fins de instrução de inquérito ou outro procedimento administrativo. Contudo, considerando a legitimidade atribuída ao Ministério Público Federal para representar ao Tribunal, os documentos foram enviados a esta unidade técnica, que a recebeu como representação e autuou os presentes autos.  
5.	No exame de admissibilidade constatou-se que a representação preenche os requisitos de admissibilidade previstos nos arts. 235 e 237, inciso I do Regimento Interno deste Tribunal, e no art. 103, § 1º, da Resolução - TCU 259/2014 (peça 6, p.1-2) .
6.	O Contrato 37/2014 foi oriundo do Pregão Eletrônico 37/2013 (Processo 54190.006645/2013-1, peças 43 e 44) aberto para a 'contratação de empresa de engenharia para o fornecimento de mão de obra e materiais para a Construção de Unidade Padrão de Processamento de Alimentos (UPA) no Projeto Assentamento (PA) Bela Vista do Chibarro', pelo menor preço total, cuja empresa vencedora do certame foi a empresa Daniel de Oliveira Comércio e Serviços - ME (CNPJ: 03.177.331/0001-90) , no valor de R$ 360.000,00. 
7.	Destaca-se que na minuta de contrato anexa ao edital não havia previsão expressa de adiantamento, todavia o contrato efetivamente firmado entre as partes constou o pagamento antecipado de 20% do valor total, ou seja, de R$ 72.000,00, logo após a emissão da ordem de serviço autorizando o início da obra pela empresa.
8.	Sobre a execução do contrato tem-se o seguinte:
a) O Contrato 37/2014, no valor de R$ 360.000,00 (peça 2, p. 329 - 341) , celebrado entre o Instituto Nacional de Colonização e Reforma Agrária, por meio da Superintendência Regional de São Paulo - Incra/SP (SR-08) e a empresa Daniel de Oliveira Comércio e Serviços - ME (CNPJ  03.177.331/0001-90) teve seu extrato publicado no Diário Oficial da União em 2/5/2014 (peça 2, p. 360) , passando a ter eficácia a partir dessa data. 
b) De acordo com sua Cláusula Segunda, seu prazo de vigência teria duração de 180 dias podendo ser prorrogado até 18 meses. Tal prorrogação, ocorreu por meio de três termos aditivos, sendo de 6 meses cada (peça 2, p. 467-469; 665-666; 739-740) , estabelecendo como fim da vigência 4/6/2016. 
c) Em 4/11/2015, por meio do 4º Termo Aditivo ao Contrato CRT/SP 37/2014, o valor total do contrato foi acrescido em R$ 88.732.59 (peça 2, p. 742-743) .
d) A Ordem de Serviço/Incra/SR (08) GAB 51/2014, de 20/6/2014 (peça 2, p. 363) , autorizou o início dos trabalhos e passaria a vigorar a partir da data de seu recebimento pela empresa. Em 5/8/2014, foi firmado entre as partes, o Termo de Abertura da Obra, para se registrar o início dos trabalhos referentes ao objeto do Contrato CRT/SP 37/2014 (peça 2, p. 317-318) . 
e) Em 3/9/2014 foi efetuado o pagamento antecipado de 20% do valor total do contrato, por meio da ordem bancária 2014OB801284, no valor de R$ 72.000,00 (peça 5) , conforme previsão no Parágrafo Segundo da Cláusula Décima Quarta do Contrato 37/2014 (peça 2, p. 337) . 
f) Constam relatórios de fiscalização da obra realizados pela empresa SGS ENGER Ltda., no âmbito do contrato 10/2013 e 8/2015, firmados com o Incra. Em todos os relatórios há registro de atraso no cronograma de execução da obra e a partir do relatório de 14/1/2015 (peça 2, p. 573 - 601; 648-662; 668-674; 685-691) registram a paralização completa.
g) Documento constante na peça 2, p. 679-681, lista as diversas tentativas de regularização junto a empresa, afirma que a parte executada não corresponde aos 20% pagos e propõe 'notificar a contratada para que possa prestar esclarecimentos a respeito, e se for o caso, a rescisão contratual em vigência, aplicando a contratada todos os encargos e multas disposto na legislação vigente'. 
h) Em despacho datado de 28/10/2015, em virtude de inexecução parcial ou total de contratos com diversos Órgãos da União, foi recomendado, por analista do Incra/SP (SR-08) , a rescisão contratual (peça 2, p. 699-708) .
i) a obra foi retomada, conforme relatório de 25/8/2015 (peça 2, p. 709-736) , indicando serviços de montagens de formas e armação das fundações. Na vistoria de 3/12/2015 há registro de que os serviços de concretagem das fundações foram concluídos, contudo não havia nenhuma atividade em andamento no canteiro de obras (peça 2, p. 746-752) .
9.	No Relatório de Gestão da Superintendência Regional do Incra no Estado de São Paulo (SR 08-Incra/SP) de 2017, consta planilha (peça 2, p. 194) com obras contratadas pela empresa Daniel de Oliveira - Comércio e Serviços - ME que não foram concluídas, entre as quais a UPA de Bela Vista do Chibarro, no município de Araraquara /SP (Contrato 37/2014) . 
10.	Esta unidade técnica em instrução inicial (peça 6) concluiu que houve pagamento antecipado e a obra não foi concluída, tendo a empresa Daniel de Oliveira Comércio e Serviços - ME executado apenas a fundação, cujo custo foi menor do que o valor recebido, totalizando prejuízo de R$ 7.518,00.
11.	No entanto, não havia informação se o que foi executado foi aproveitado ou não. Assim, para saneamento dos autos, enviou-se diligência ao Incra/SP (SR-08) a fim de esclarecer se houve a conclusão da obra por outra empresa, conforme noticiado no relatório de gestão 2017, bem como, quais as sanções aplicadas à empresa Daniel de Oliveira Comércio e Serviços - ME e as providências adotadas para ressarcimento ao erário (peça 6) .
12.	Em instrução realizada (peça 30) a unidade técnica trouxe que, além do Contrato 37/2014 (peça 2, p. 329 - 341) , o Incra/SP (SR-08) e a empresa Daniel de Oliveira Comércio e Serviços - ME (CNPJ: 03.177.331/0001-90) firmaram outros seis contratos (36/2014, 34/2014, 32/2014, 35/2014, 30/2014 e 31/2014, respectivamente peças 26, 24, 23, 25, 21 e 22) , todos com cláusula de pagamento antecipado de um percentual do valor do contrato. 
13.	Todos os mencionados contratos tiveram como objeto a contratação de empresa de engenharia para fornecimento de mão de obra e materiais, para Construção de Unidade Padrão de Processamento de Alimentos em Projetos de Assentamento em sete municípios do Estado de São Paulo. 
14.	Conforme notificação enviada à empresa Daniel de Oliveira Comércio e Serviços - ME houve pagamento maior do que foi executado nos contratos 37/2014 (R$ 7.518,02) , 34/2014 (R$ 29.083,28) e 30/2014 (R$ 44.199,20) , totalizando R$ 80.800,50. Por outro lado, os contratos 31, 32, 35 e 36/2014 tiveram recebimentos a menor que o executado no montante de R$ 47.189,13, resultando na diferença de R$ 33.611,37 de débito apurado como prejuízo ao erário, conforme Tabela 1 a seguir (peça 15) . 
Tabela 1 - Débito apurado nos contratos.
	Local da execução da obra
	Município de SP
	Proc. adm. licitação
	Contrato
	Valor Contratado=Inicial + Aditivo (R$) 
	Valor Pago (R$) 
	Valor Passível deaceitação pelo Incra (R$) 
	Diferença (R$) 

	Boa Sorte (17 de Abril) 
	Restinga
	54190.006173/2013-01
	30/2014
	276.245,00
	44.199,20
	0
	-44.199,20

	Carlos Lamarca
	Itapetininga
	54190.006174/2013-48
	31/2014
	448.732,59
	72.599,60
	89.574,90
	16.975,30

	PDS Professor Luiz David de Macedo
	Apiaí
	54190.003861/2013-10
	32/2014
	453.236,63
	109.642,87
	117.434,02
	7.791,15

	Pé de Galinha
	Mirante do Paranapanema
	54190.004629/2013-91
	34/2014
	391.502,00
	68.778,54
	39.695,26
	-29.083,28

	Tremembé
	Tremembé
	54190.006065/2013-21
	35/2014
	452.391,80
	72.400,00
	75.926,90
	3.526,98

	Sumaré I
	Sumaré
	54190.006644/ 2013 - 73
	36/2014
	409.012,01
	86.615,84
	105.511,54
	18.895,70

	Bela Vista do Chibarro
	Araraquara
	54190.006645/2013-18
	37/2014
	448.732,59
	72.000,00
	64.481,98
	-7.518,02

						526.236,05
	492.624,68
	-33.611,37

Fonte: Dados constam na peça 15, p.1-2 - Notificação 3626/2020/SR (08) SP-D1/SR (08) SP-D/SR (08) SP/Incra.
15.	Analisadas as respostas da SR 08-Incra/SP (peça 30) , a unidade técnica do TCU concluiu por chamar em audiência o gestor do Incra/SP (SR-08) , da época, Sr. Wellington Diniz Monteiro pela seguinte irregularidade (peça 30) :
Ocorrência: Em decorrência de inclusão de cláusula de antecipação de pagamento, sem as garantias necessárias, para assegurar a administração contra eventual inadimplemento, sem que houvesse previsão de adiantamento no processo licitatório, nos contratos de obras em projetos de assentamentos localizados em sete municípios de São Paulo, quais sejam: Araraquara (37/2014) ; Sumaré (36/2014) ; Tremembé (35/2014) ; Mirante do Paranapanema (34/2014) ; Apiai (32/2014) ; Itapetininga (31/2014) ; e Restinga (30/2014) , firmados com a empresa Daniel de Oliveira Comércio e Serviços - ME (CNPJ: 03.177.331/0001-90) , contrariando o art. 37, da CF/988 e o art. 38 do Decreto 93.872/1986, ocorreu pagamento antecipado no valor de R$ 526.236,05, sendo executado serviços no total de R$ 492.624,68, resultando em prejuízo ao erário no valor de R$ 33.611,37.
16.	Em 24/3/2021 o Sr. Wellington Diniz Monteiro solicitou prorrogação de prazo para resposta (peça 38) , deferido em 26/3/2021 por meio do despacho Ofício 7968/2021 (peça 39) .
17.	Assim, em 9/4/2021 o responsável apresentou suas razões de justificativa (peças 40 e 41) , objeto de análise da presente instrução.
18.	Após contato com a Auditoria Interna do Incra Sede, foi concedido em 17/6/2021 acesso externo aos processos do Sistema Eletrônico de Informações (SEI) do Incra/SP (SR-08) . Os processos administrativos do Incra/SP (SR-08) foram inseridos nos autos por essa unidade técnica do TCU e referem-se aos seguintes processos licitatórios que deram origem aos contratos tratados na instrução:
Tabela 2 : Processos administrativos do Incra/SP (SR-08) inseridos pela unidade técnica do TCU.
	Processo Incra
	Referência
	Peças
	Município

	54190006645_2013-18
	Edital Pregão Eletrônico 037/2013 e Contrato 037/2014
	43 e 44
	Araraquara/SP

	54190006173_2013-01
	Edital Pregão Eletrônico 030/2013 e Contrato 030/2014
	45 e 46
	Restinga/SP

	54190006174_2013-48 
	Edital Pregão Eletrônico 031/2013 e Contrato 031/2014
	47 e 48
	Itapetininga/SP

	54190003861_2013-10
	Edital Pregão Eletrônico 032/2013 e Contrato 032/2014
	49 e 50
	Apiaí/SP

	54190004629_2013-91
	Edital Pregão Eletrônico 026/2013 e Contrato 034/2014
	51 e 52
	Mirante do Paranapanema/SP

	54190006065_2013-21
	Edital Pregão Eletrônico 035/2013 e Contrato 035/2014
	53 e 54
	Tremembé/SP

	54190006644_2013-73
	Edital Pregão Eletrônico 036/2013 e Contrato 036/2014
	55 e 56
	Sumaré/SP

EXAME TÉCNICO
19.	A irregularidade detectada trata da antecipação de pagamentos não prevista em edital ou na minuta de contrato e sem o oferecimento de garantias por parte da contratada, ferindo, assim, a legislação regente da matéria e a jurisprudência deste Tribunal.
20.	Em cumprimento ao Despacho do Ministro-Relator Augusto Sherman Cavalcanti (peça 34) , foi promovida a audiência do Sr. Wellington Diniz Monteiro, então Superintendente Regional do Incra em São Paulo - Incra/SP (SR-08) , signatário dos contratos contendo a cláusula irregular de antecipação de pagamentos. 
Razões de justificativa do Sr. Wellington Diniz Monteiro (peça 40) 
21.	Inicialmente, traz alegações procurando demonstrar que a conduta apontada não pode ser atribuída ao responsável, uma vez que todos os atos do processo licitatório (editais, sessões de licitações, esclarecimentos às partes, contratos) eram preparados pela equipe técnica e submetidos ao responsável somente para assinatura dos instrumentos. 
22.	Neste sentido, argumenta que, com infindáveis atribuições, era humanamente impossível ao responsável conferir todo o conteúdo do edital ou de seus anexos para verificar se as cláusulas constantes do contrato efetivamente formalizado estavam idênticas às contidas na minuta do contrato anexa ao edital.
23.	Reforça que, na sua condição de gestor, principalmente na área licitatória, sua conduta estava limitada à formalização dos procedimentos realizados pelos técnicos do setor de licitações, que tinha autonomia e independência e os atos eram submetidos à análise da Procuradoria Federal do Incra que analisava todos os editais e contratos.
24.	Segue informando que o setor de licitações utilizava um padrão de editais e contratos, sendo modificados somente os termos de referência e demais documentos técnicos específicos da licitação a ser realizada.
25.	Solicita juntada posterior de documentos que possam esclarecer a presença da cláusula de adiantamento nos contratos, alegando que tal informação não consta na minuta anexa ao edital. 
26.	Justifica a referida solicitação arguindo que está com dificuldades na obtenção de vistas dos processos relativos aos contratos citados na presente representação junto a SR 08-Incra/SP, de forma que o manifestante possa verificar em que momento e quem foi o responsável pela inclusão da cláusula de antecipação de pagamento, se houve pareceres jurídicos, normativos que autorizassem, etc.
27.	Defende que não consta esclarecimentos do Incra/SP (SR-08) acerca da execução das cláusulas de garantia contidas nos contratos.  
28.	Contesta a irregularidade pagamentos antecipados com ausência de qualquer garantia uma vez que foram exigidas garantias contratuais.
29.	Traz alegações que o prejuízo informado e calculado pela área técnica do TCU não se concretizou, uma vez que as informações do Incra/SP (SR-08) dão conta que se encontra em andamento junto à empresa, a cobrança da diferença de valores, bem como a aplicação das penalidades previstas na legislação,
30.	Em face disso salienta que há previsão da retomada das obras e o que foi feito pela contratada é passível de aproveitamento, não caracterizando dano ao erário.
31.	Por fim, destaca que os novos editais e contratos não incluíram a cláusula de antecipação de recursos para mobilização da obra, a exemplo do Contrato 52.000/2015, referente à construção da unidade de processamento de alimentos no Projeto de Assentamento Formiga, no município de Colômbia -SP.
Análise
32.	Inicialmente, quanto à alegação de que não era responsabilidade do gestor conferir a vinculação do conteúdo do edital e de sua minuta do contrato com as cláusulas efetivamente constantes no contrato firmado com a vencedora, tal argumento é inconsistente na medida em que é recomendada, tanto à autoridade competente quanto ao pregoeiro, a criação de mecanismos no intuito de se conferir o cumprimento legal dos atos praticados, bem como checklist da documentação exigida.
33.	Alegar que todos os atos do processo licitatório eram preparados pela equipe técnica responsável e submetidos ao superintendente somente para assinatura dos instrumentos não prospera. 
34.	Conforme jurisprudência do TCU, é responsabilidade da autoridade ordenadora da despesa em um processo licitatório checar se os atos produzidos por aqueles que se encontram sob sua hierarquia estão em conformidade com a ordem jurídica (Acórdão 1618/2011-TCU-Plenário, relator Marcos Bemquerer) .
35.	Portanto, o argumento não merece ser acolhido. É da responsabilidade do superior hierárquico a supervisão de seus subordinados e responsabilidade da autoridade que assina contratos verificar se foram cumpridas todas as exigências legais antes de firmá-los, de modo que não lhe isenta da responsabilidade o argumento de que era humanamente impossível conferir todo o conteúdo do edital e seus anexos, para verificar se as cláusulas constantes do contrato efetivamente formalizado estavam idênticas às contidas na minuta do contrato anexa ao edital, já que ao final o contrato foi por ele assinado e adicionada cláusula de adiantamento de pagamento.
36.	No mais, verifica-se que o Sr. Wellington Diniz Monteiro foi quem homologou o Pregão Eletrônico 37/2013 (Processo Incra 54190.006645/2013-1, peça 43, p.224) que derivou no Contrato 37/2014, objeto da presente representação, além dos seguintes certames, conforme evidenciado nos Termos de Homologação do Pregão Eletrônico:
·	peça 45, p.262 do processo Incra 54190006173/2013-01, referente ao Edital Pregão Eletrônico 030/2013, Município de Restinga/SP;
·	peça 47, p. 266 do processo Incra 54190006174/2013-48, referente ao Edital Pregão Eletrônico 031/2013, Município de Itapetininga/SP
·	peça 49, p.303 do processo Incra 54190003861/2013-10, referente ao Edital Pregão Eletrônico 032/2013, Município de Apiaí/SP;
·	peça 51, p.336 do processo Incra 54190004629/2013-91, referente ao Edital Pregão Eletrônico 026/2013, Município de Mirante do Paranapanema/SP;
·	peça 53, p.267 do processo Incra 54190006065/2013-21, referente ao Edital Pregão Eletrônico 035/2013, Município de Tremembé/SP;
·	peça 55, p.249 do processo Incra 54190006644/2013-73, referente ao Edital Pregão Eletrônico 036/2013, Município de Sumaré/SP;
37.	A homologação se caracteriza como um ato de controle praticado pela autoridade competente, que não pode ser tido como meramente formal ou chancelatório.
38.	Destarte, cabe à autoridade competente pela homologação verificar a legalidade dos atos praticados na licitação, bem como avaliar a conveniência da contratação do objeto licitado pela administração, uma vez que a homologação equivale à aprovação do certame, conforme preconiza a jurisprudência dominante neste Tribunal (Acórdão 8744/2016-TCU-Segunda Câmara, relator Ministro Raimundo Carreiro, 1.526/2016-TCU-Plenário, relator Ministro Augusto Nardes, e 1.815/2015-TCU-Plenário, relator Ministro Vital do Rêgo) .
39.	Ainda, farta jurisprudência do TCU traz que as condições do contrato devem retratar o conteúdo do edital e da disputa ocorrida durante a licitação, ante o que determina o princípio da vinculação ao instrumento convocatório (Acórdão 688/2008-TCU-Primeira Câmara, relator Marcos Bemquerer) . 
40.	Assim, são consideradas indevidas quaisquer alterações em contrato ocorridas após a homologação do certame, pois os termos dos ajustes firmados com a Administração devem obediência ao princípio da vinculação ao instrumento convocatório (Acórdão 2588/2010-TCU-Plenário, relator Augusto Nardes) .
41.	Relativamente ao pedido de juntada posterior de documentos, nos autos consta que em 24/3/2021 o responsável solicitou prorrogação de prazo para resposta (peça 38) , deferido em 26/3/2021 por meio do despacho Ofício 7968/2021 (peça 39) . 
42.	Nenhum documento adicional foi apresentado pelo responsável e, da análise realizada por essa equipe técnica nos processos administrativos do Incra/SP (Tabela 2, acima) , verifica-se que não constam em nenhum dos referidos processos administrativos qualquer justificativa ou pareceres jurídicos atestando a necessidade de inclusão da cláusula de adiantamento.
43.	Ainda, verifica-se que no processo SEI 54190006645_2013-18, referente ao Edital Pregão Eletrônico 037/2013 e Contrato 037/2014 (peça 57) , consta, em 31/5/2021, que o Sr. Wellington Diniz Monteiro fez o requerimento ao Incra/SP (SR-08) de cópia digital do referido processo e obteve o respectivo compact disk (CD) com as cópias na mesma data. Portanto, o manifestante obteve vistas do processo e teve tempo hábil para proceder a juntada posterior de documentos afim de esclarecer a presença da cláusula de adiantamento nos contratos, uma vez que o presente processo esteve aberto para juntada até a data da presente instrução.
44.	Quanto à ocorrência indicada na audiência: "em decorrência de inclusão de cláusula de antecipação de pagamento, sem as garantias necessárias, para assegurar a administração contra eventual inadimplemento, sem que houvesse previsão de adiantamento no processo licitatório (...) ", o manifestante contesta haver pagamentos antecipados com ausência de qualquer garantia uma vez que foram exigidas garantias contratuais.
45.	Cabe aqui discorrer acerca da possibilidade jurídica da antecipação de pagamentos. Aponta-se que há diversas decisões do TCU no sentido de o pagamento antecipado ser possível, porém é certo que tal medida constitui uma exceção que deve satisfazer a três condições básicas: demonstração prévia pela administração pública (direta ou indireta) da real necessidade do adiantamento a fim de assegurar a devida execução do serviço; a existência de cláusulas no instrumento convocatório prevendo esse pagamento antecipado; e a prestação pela contratada de garantias no valor dos pagamentos antecipados.
46.	Para o caso concreto, sobre a demonstração prévia da necessidade dos adiantamentos pela administração pública, não foram encontrados nos autos estudos justificando essa necessidade tampouco o responsável apresentou em suas razões de justificativa (peças 40 e 41) . 
47.	Outro requisito, a exigência de previsão no instrumento convocatório, foi constatado pela equipe técnica que os editais, as minutas de contrato dos editais e as minutas de contrato com a empresa vencedora não previam a possibilidade de adiantamentos, conforme Tabela 3 a seguir.
Tabela 3: Documentos do processo licitatório e de contratação em que constam cláusula de adiantamento de pagamento.
	Processo Incra
	Peça
	Edital
	Minuta de contrato do Edital
	Minuta de contrato com a vencedora
	Contrato

			Consta cláusula de adiant. de pagamento?
	Pg.
	Consta cláusula de adiant. de pagamento?
	Pg.
	Consta cláusula de adiant. de pagamento?
	Pg.
	Peça
	Consta cláusula de adiant. de pagamento?
	Pg.

	54190006645_2013-18-Araraquara
	43
	Não
	109
	Não
	124
	Não
	308
	44
	Sim
	11

	54190006173_2013-01-Restinga
	45
	Não
	160
	Não
	175
	Não
	305
	21
	Sim
	9

	54190006174_2013-48-Itapetininga
	47
	Não
	147
	Não
	162
	Não
	13 da pç. 48
	22
	Sim
	9

	54190003861_2013-10-Apiaí
	49
	Não
	175
	Não
	189
	Não
	349
	23
	Sim
	11

	54190004629_2013-91-Mirante do Paranapanema
	51
	No Plano de Trabalho não consta
	181
	Sim
	204
	Sim
	424
	24
	Sim
	11

	54190006065_2013-21-Tremembé
	53
	Não
	110
	Não
	126
	Não
	326
	25
	Sim
	9

	54190006644_2013-73-Sumaré
	55
	Não
	109
	Não
	124
	Não
	343
	26
	Sim
	7

48.	Dos sete processos listados cabe informar que, no processo Incra 54190004629/2013-91, referente ao Edital Pregão Eletrônico 026/2013, Município de Mirante do Paranapanema/SP, não consta do texto do Edital, nem no Anexo I do Edital-Projeto Básico - Plano de Trabalho, cláusula com adiantamento de pagamento (peça 51, p. 153 e 181) . Porém, consta no Anexo II - Minuta de Contrato, cláusula décima quarta - forma de pagamento, a cláusula de adiantamento (peça 51, p.204) .
49.	Nesse caso, mesmo constando a cláusula de adiantamento no instrumento convocatório, permanece a irregularidade uma vez que, não consta, como mencionado, qualquer justificativa ou pareceres jurídicos atestando a necessidade de inclusão da cláusula de adiantamento.
50.	Por último, em relação a necessidade de a contratada dar garantias no valor dos pagamentos antecipados, verifica-se que em todos os contratos (37/2014, 36/2014, 34/2014, 32/2014, 35/2014, 30/2014 e 31/2014) há previsão apenas de um tipo de garantia. 
51.	Não obstante constar na cláusula décima do Contrato 37/2014 a exigência de garantia contratual, essa cobre apenas 5% do valor total do contrato (R$ 18.000,00) , valor inferior aos 20% de valor de adiantamento realizado (R$ 76.000,00) . 
52.	Ademais, a cláusula décima trata de garantia contratual geral e não de garantia específica que se presta a assegurar os riscos da antecipação de pagamentos.
53.	Jurisprudência do TCU é pacífica no sentido que, a garantia contratual geral, voltada ao adimplemento do objeto, não se presta a assegurar os riscos da antecipação de pagamentos (Acórdão 2353/2017-TCU-Plenário, relatora Ana Arraes, Acórdão 7487/2013-TCU-Segunda Câmara, relator Benjamin Zymler e Acórdão 1341/2010-TCU-Plenário, relator Marcos Bemquerer) .
54.	Assim, resta improcedente o argumento do responsável de que continha garantias contratuais nas cláusulas do Contrato 37/2014 tendo em conta que a garantia citada na cláusula décima não se tratava de garantia específica para adiantamento de pagamentos, contrariando o art. 38 do Decreto 93.872/1986 e a jurisprudência desta Corte. 
55.	Da mesma forma, quanto a alegação de defesa do responsável de que não consta esclarecimentos do Incra/SP (SR-08) acerca da execução das cláusulas de garantia contidas nos contratos, torna-se igualmente improcedente uma vez que, como exposto anteriormente, a garantia citada pelo manifestante não se tratava de garantias específicas para adiantamentos de pagamentos e sim de garantia contratual básica. Portanto, esclarecimentos acerca da cláusula de garantia do Contrato 37/2014 pelo Incra/SP (SR-08) não elidem a irregularidade.
56.	Quanto à alegação de que não houve dano ao erário pois o prejuízo informado e calculado pela área técnica não se concretizou uma vez que se encontra em andamento pelo Incra/SP (SR-08) a cobrança junto à empresa da diferença de valores resultante entre a quantia recebida e as obras executadas pela contratada, bem como a aplicação das penalidades previstas na legislação, a argumentação não prospera.
57.	Conforme instrução peça 30, foi expedida pela SR 08-Incra/SP à contratada a Notificação 3626/2020/SR (08) SP-D1/SR (08) SP-D/SR (08) SP/Incra-Incra, com prazo para recolhimento até 30/6/2020 no valor de R$ 51.199,74, equivalente ao débito de R$ 33.611,37 atualizado e com a aplicação das cominações legais, referente aos sete contratos firmados com a empresa Daniel Oliveira Comércio e Serviços - ME (peça 15, p.1-2) . 
58.	O Incra/SP (SR-08) informou que, por meio de consulta ao Siafi, não houve a efetivação da devolução, tampouco houve qualquer manifestação por parte da empresa notificada (peça 30, p.4) .
59.	Portanto, verifica-se que o Incra/SP (SR-08) adotou medidas administrativas para elisão do dano, porém, sem restituição dos valores, não cabendo a alegação do responsável de que o prejuízo informado e calculado pela área técnica não se concretizou.
60.	A afirmação do responsável de que não houve dano ao erário, pois há previsão da retomada das obras e o que foi feito pela contratada é passível de aproveitamento, também não se sustenta, em razão do valor de prejuízo ao erário apontado de R$ 33.611,37 já levar em conta a diferença do valor dos serviços executados pela contratada.
61.	Ou seja, a contratada recebeu como adiantamento dos contratos R$ 80.800,50 porém, executou apenas o montante de R$ 47.189,13 sendo portanto, o saldo de R$ 33.611,37 de efetivo prejuízo uma vez que, como mencionado anteriormente, não houve restituição do dano pela contratada após notificação realizada pela SR 08-Incra/SP em 16/7/2020 (peça 15) . 
62.	Observa-se, no presente caso, completa frustração dos objetivos avençados. Conforme restou comprovado nestes autos, as construções de Unidades Padrão de Processamento de Alimentos em Projetos de Assentamento no Estado de São Paulo pelos Contratos 37/2014, 36/2014, 34/2014, 32/2014, 35/2014, 30/2014 e 31/2014 não foram concluídas, encontrando-se as obras abandonadas, desprovidas de serventia e sem funcionalidade, inexistindo, desse modo, benefício à população alvo (peça 2, p.194-195) .
63.	Ademais, o ressarcimento ou não dos valores não altera a irregularidade apontada nos autos, qual seja a inclusão, nos contratos mencionados, de cláusula de antecipação de pagamento, sem as garantias necessárias e sem que houvesse essa previsão nos procedimentos licitatórios realizados, em afronta ao art. 37, da CF/988, ao art. 38 do Decreto 93.872/1986, bem como ao princípio da vinculação do contrato ao instrumento convocatório.
64.	Quanto a informação de que, no ano de 2014, ainda na gestão do responsável, foram tomadas providências para que os novos editais e contratos não incluíssem a cláusula de antecipação de recursos para mobilização da obra, conforme documento Contrato 52.000/2015, esta não elide as irregularidades cometidas.
65.	Mesmo tendo o responsável adotado posteriormente medidas que vieram coibir a irregularidade apresentada (adiantamento de pagamento não previsto em edital e sem garantia) nos contratos que vieram a ser celebrados posteriormente (Contrato 52.000/2015) , esta não elide a ocorrência de grave violação a norma legal e regulamentar de natureza financeira apresentada nos contratos ora em análise nessa instrução.
66.	Não obstante, a mudança de procedimento na gestão do responsável determinando que novos editais e contratos não incluíssem a cláusula de antecipação de recursos para mobilização da obra pode ser avaliada pela instância competente, no momento da dosimetria da multa que será proposta.
Dano ao erário apurado
67.	Segundo peça 30, foi realizado cálculo e apurado o prejuízo ao erário em contratos firmados entre o Incra/SP (SR-08) e a empresa Daniel de Oliveira Comércio e Serviços - ME.
68.	Conforme ilustrado no Quadro 1 da peça 30, p.6 e na Tabela 1 da presente instrução, ambos com dados referentes à fonte da peça 15, p. 1-2, nos Contratos 30, 34 e 37/2014 o pagamento foi maior do que o valor do serviço executado, totalizando R$ 80.800,50, enquanto nos contratos 31, 32, 35 e 36/2014, a empresa executou serviços com valor superior ao recebido como adiantamento, no montante de R$ 47.189,13, resultando na diferença de R$ 33.611,37 de prejuízo ao erário. 
69.	Esse valor do prejuízo, conforme apresentado na peça 30, mesmo atualizado não atinge o limite estabelecido pelo art. 6º, inciso I, da IN TCU 71/2012, para instauração de tomada de contas especial, razão pela qual não cabe propor conversão deste processo em Tomada de Contas Especial - TCE.
70.	Porém, conforme § 2º, do art. 6º, da IN TCU 71/2012, a dispensa de instauração de tomada de contas especiais não exime a autoridade administrativa de adotar outras medidas administrativas ao seu alcance ou requerer ao órgão jurídico pertinente as medidas judiciais e extrajudiciais cabíveis, com vistas à obtenção do ressarcimento do débito apurado.
71.	Assim, deve o Incra/SP (SR-08) prosseguir com as apurações em andamento na Autarquia (peça 15) , adotar outras medidas administrativas ao seu alcance ou requerer ao órgão jurídico pertinente as medidas judiciais e extrajudiciais cabíveis, com vistas à obtenção do ressarcimento do débito apurado, inclusive o protesto, se for o caso.
72.	Em observância aos fatos relatados e considerando que a Unidade está adotando as medidas administrativas aplicáveis, será proposta determinação ao Incra/SP (SR-08) para que informe o resultado da apuração de responsabilidades e do ressarcimento ao Erário, não cabendo oportunizar a SR 08-Incra/SP comentários quanto às consequências práticas da implementação da proposta deliberativa, conforme preconizado no art. 14 da Resolução-TCU 315, de 2020, tendo em vista se tratar de forma de 'requisição de informações'.
Análise do nexo causal
73.	No momento em que o Sr. Wellington Diniz Monteiro, Superintendente do Incra/SP (SR-08)  autorizou os Contratos 30, 31, 32, 34, 35, 36 e 37/2014 com a cláusula permitindo o adiantamento de 20%, sem as garantias necessárias, para assegurar a administração contra eventual inadimplemento e sem que houvesse previsão de pagamento adiantado no processo licitatório, contrariando a legislação aplicável e ocasionando prejuízo ao erário no valor de R$ 33.611,37, se estabeleceu o devido nexo causal para que seja responsabilizado.
74.	Cabe repisar que, conforme Matriz de Responsabilização (peça 30, p.10) , o responsável deveria ter justificado a necessidade de pagamento antecipado e incluído tal informação no edital para garantir o princípio da impessoalidade, carecendo ainda de assegurar a administração pública contra eventual inadimplemento.
Análise da boa-fé do Sr. Wellington Diniz Monteiro
75.	Realizada a audiência, o responsável apresentou suas razões de justificativa, consideradas improcedentes e incapazes de elidir a irregularidade cometida, não sendo possível, ainda, ser reconhecida a boa-fé.
76.	A boa-fé não pode ser presumida, devendo ser demonstrada e comprovada a partir dos elementos que integram os autos.
77.	Pode-se afirmar que era exigível uma conduta diversa daquela que fora adotada, pois, em razão de o responsável ser a autoridade competente, deveria ter consciência das normas a que estava obrigado a seguir na condição de gestor.
78.	Desta forma, em face de ter sido demonstrado o devido nexo causal entre a irregularidade e a ação do então Superintendente do Incra/SP (SR-08) , Sr. Wellington Diniz Monteiro, consistente da inclusão de cláusula de antecipação de pagamento, sem as garantias necessárias, para assegurar a administração contra eventual inadimplemento e sem que houvesse previsão de pagamento antecipado no processo licitatório, nos contratos de obras em projetos de assentamentos localizados em sete municípios de São Paulo, quais sejam: Araraquara (37/2014) ; Sumaré (36/2014) ; Tremembé (35/2014) ; Mirante do Paranapanema (34/2014) ; Apiai (32/2014) ; Itapetininga (31/2014) ; e Restinga (30/2014) , firmados com a empresa Daniel de Oliveira Comércio e Serviços - ME (CNPJ: 03.177.331/0001-90) , contrariando o art. 37, da CF/988 e o art. 38 do Decreto 93.872/1986, ocorrendo pagamento antecipado no valor de R$ 526.236,05, sendo executado serviços no total de R$ 492.624,68, resultando em prejuízo ao erário no valor de R$ 33.611,37, propõe-se, que seja aplicada a multa prevista na Lei 8443/1992, art. 58, inciso II, c/c o Regimento Interno do TCU, art. 250, § 2º, e art. 268, inciso II.
CONCLUSÃO
79.	Tendo em vista o que foi apresentado no 'Exame Técnico', observa-se que houve pagamento antecipado nos contratos 30, 31, 32, 34, 35, 36 e 37/2014, firmados entre a Superintendência Regional do Incra de São Paulo - Incra/SP (SR-08) e a empresa Daniel de Oliveira Comércio e Serviços - ME (CNPJ: 03.177.331/0001-90) sem que houvesse previsão de pagamento antecipado no processo licitatório e sem as garantias necessárias, para assegurar a administração contra eventual inadimplemento, totalizando prejuízo de R$ 33.611,37 (itens 32-55) . 
80.	Em virtude desse valor do prejuízo, mesmo atualizado, não atingir o limite estabelecido pelo art. 6º, inciso I, da IN TCU 71/2012 para instauração de tomada de contas especial, não cabe propor conversão deste processo em TCE. 
81.	No entanto, conforme § 2º, do art. 6º, da IN TCU 71/2012, deve o Incra/SP (SR-08) adotar as medidas cabíveis visando à reparação de dano ao erário e a aplicação das sanções à empresa envolvida, como já averiguado pelo Incra/SP (SR-08) , nos Contratos 37/2014, 36/2014, 34/2014, 32/2014, 35/2014, 30/2014 e 31/2014 firmados  com a empresa Daniel de Oliveira Comércio e Serviços - ME (CNPJ: 03.177.331/0001-90, uma vez que o valor impossibilita o envio de TCE para julgamento do TCU, conforme § 2º, do art. 6º, da IN TCU 71/2012, cabendo determinação à autarquia para que informe o resultado da apuração de responsabilidades e do ressarcimento ao Erário em 180 (cento e oitenta) dias (itens 56-63 e 67-72, do Exame Técnico) .
82.	Por fim, restou caracterizada a responsabilidade do Sr. Wellington Diniz Monteiro (CPF XXX.966.608-XX) , Superintendente Regional do Incra em São Paulo - Incra/SP (SR-08) , por ocasião da assinatura dos contratos, devendo ser aplicada a multa prevista no art. 58, III, da Lei 8.443/1992 (itens 73-78) .
83.	Contudo, a mudança de procedimento na gestão do responsável determinando que novos editais e contratos não incluíssem a cláusula de antecipação de recursos para mobilização da obra pode ser avaliada pela instância competente, no momento da dosimetria da multa que será proposta (itens 64-66) .
PROPOSTA DE ENCAMINHAMENTO
84.	Ante todo o exposto, submetem-se os autos à consideração superior, propondo:
a) conhecer da presente representação, satisfeitos os requisitos de admissibilidade previstos nos arts. 235 e 237, inciso I do Regimento Interno deste Tribunal, e no art. 103, § 1º, da Resolução - TCU 259/2014, para, no mérito, considerá-la procedente;
b) rejeitar as razões de justificativa apresentadas pelo Sr. Wellington Diniz Monteiro (CPF XXX.966.608-XX) , então Superintendente Regional do Incra em São Paulo;
c) aplicar ao Sr. Wellington Diniz Monteiro (CPF XXX.966.608-XX) , então Superintendente Regional do Incra em São Paulo- Incra/SP (SR-08) , a multa prevista no art. 58, II, da Lei 8.443/1992, fixando-lhe o prazo de 15 (quinze) dias, a contar da notificação, para que comprove, perante o Tribunal (art. 214, inciso III, alínea 'a', do Regimento Interno/TCU) , o recolhimento da dívida ao Tesouro Nacional, atualizada monetariamente desde a data do acórdão que vier a ser proferido até a do efetivo recolhimento, se for paga após o vencimento, na forma da legislação em vigor;
d) autorizar, desde logo, nos termos do art. 28, inciso II, da Lei 8.443/1992, a cobrança judicial da dívida caso não atendida a notificação;
e) autorizar caso requerido, nos termos do art. 26 da Lei 8.443/1992, e do art. 217 do RI/TCU, o pagamento da dívida em até 36 parcelas, com a atualização monetária e os correspondentes acréscimos legais, esclarecendo ao responsável que a falta de pagamento de qualquer parcela importará no vencimento antecipado do saldo devedor, sem prejuízo das demais medidas legais;
f) encaminhar o acórdão que vier a ser proferido, acompanhado do voto e do relatório que o fundamentarem ao representante e ao Instituto Nacional de Colonização e Reforma Agrária - Superintendência Regional de São Paulo - Incra/SP (SR-08) ;
g) determinar à Superintendência Regional do Incra no Estado de São Paulo - Incra/SP (SR-08) , com fundamento no art. 4º, inc. I, da Resolução-TCU 315, de 2020, que no prazo de 180 (cento e oitenta) dias, encaminhe ao Tribunal o resultado da apuração de responsabilidades e do ressarcimento ao Erário, levadas a efeito no âmbito do Processo SEI 54190.002029/2014-79, que apura as responsabilidades e danos a serem ressarcidos em relação aos  Contratos 37/2014, 36/2014, 34/2014, 32/2014, 35/2014, 30/2014 e 31/2014 firmados  com a empresa Daniel de Oliveira Comércio e Serviços - ME (CNPJ: 03.177.331/0001-90) ".
	É o Relatório.

não consta.

Não atuou.

REPRESENTAÇÃO. POSSÍVEIS IRREGULARIDADES NA EXECUÇÃO DO CONTRATO 37/2014. PAGAMENTO ANTECIPADO IRREGULAR. ABANDONO DAS OBRAS PELA EMPRESA CONTRATADA. AUDIÊNCIA. REJEIÇÃO DAS RAZÕES DE JUSTIFICATIVA. POSSIBILIDADE DE APROVEITAMENTO DA PARTE EXECUTADA. DÉBITO REMANESCENTE DE BAIXO VALOR. DISPENSA DE INSTAURAÇÃO DE TOMADA DE CONTAS ESPECIAL. MULTA. DETERMINAÇÃO.

REPRESENTAÇÃO (REPR)

Secretaria de Controle Externo da Agricultura e do Meio Ambiente (SecexAgroAmbiental).

Trata-se de Representação autuada a partir de documentos enviados ao Tribunal pela Procuradora da República no Município de Araraquara/SP, dando conta de possíveis irregularidades na execução do Contrato 37/2014, celebrado entre o Instituto Nacional de Colonização e Reforma Agrária - Superintendência Regional de São Paulo (Incra/SP) e a Empresa Daniel de Oliveira Comércio e Serviços - ME (CNPJ: 03.177.331/0001-90) , objetivando o fornecimento de mão de obra e materiais para construção de Unidade Padrão de Processamento de Alimentos (UPA) no P. A. Bela Vista do Chibarro, localizado no Município de Araraquara/SP.
2.	O contrato questionado, publicado no DOU de 2/5/2014 (peça 2, p. 360) , foi firmado no valor de R$ 360.000,00 (peça 2, pp. 329-341) , contendo cláusula prevendo a antecipação de pagamento de 20% do valor total, resultando no pagamento de R$ 72.000,00 logo após a emissão da ordem de serviço autorizando o início da obra, em 3/9/2014. O edital do Pregão Eletrônico 37/2013, do qual resultou a contratação, e a minuta de contrato anexa não previam a mencionada antecipação. A vigência contratual, após prorrogações, se estendeu até 4/6/2016. 
3.	Conforme relatórios de fiscalização da obra elaborados pela Empresa SGS Enger Ltda., contratada pelo Incra/SP, há registro de atraso no cronograma de execução da obra e, a partir do Relatório de 14/1/2015, registra-se a paralização completa (peça 2, pp. 573-601, 648-662, 668-674 e 685-691) . Conforme Relatório de 25/8/2015 (peça 2, pp. 709-736) , a obra foi retomada, indicando a execução serviços de montagem de formas e armação das fundações. Na vistoria de 3/12/2015 há registro de que os serviços de concretagem das fundações foram concluídos. Contudo, não havia nenhuma atividade em andamento no canteiro de obras (peça 2, pp. 746-752) .
4.	Por meio de diligência (peça 8) foi requerido ao Incra/SP esclarecimento se houve a conclusão da obra por outra empresa, bem como, quais as sanções aplicadas à Empresa Daniel de Oliveira Comércio e Serviços - ME e as providências adotadas para ressarcimento ao erário. Na resposta à diligência (peças 14, 15, e 16) , o Incra/SP informou que foi expedida notificação à Empresa, com prazo para recolhimento até 30/06/2020, sendo que o valor recebido a maior pela contratada nas obras objeto destes autos foi de R$ 7.518,02. Contudo, a notificação não foi atendida pela Empresa. Com relação a sanções aplicadas à Empresa, foi informado apenas que foi aberto processo com esse objetivo. Por fim, quanto à conclusão das obras por outra empresa, informou que em razão de contingenciamento de recursos, não houve a contratação de nova empresa para conclusão das obras a partir das que foram executadas. No entanto, informa ter incluído essas obras na previsão orçamentária dos exercícios de 2020 e 2021. 
5.	Foi verificado na documentação constante do processo que, além da obra da UPA objeto destes autos, no exercício de 2014 a Empresa Daniel de Oliveira Comércio e Serviços - ME foi também contratada pelo Incra/SP para a execução de seis outras UPAs nos Municípios de Restinga, Itapetininga, Apiaí, Mirante do Paranapanema, Tremembé e Sumaré. Em todos os contratos houve previsão de pagamento antecipado, e em todos houve o abandono das obras com baixo percentual de execução. Em parte dos contratos o pagamento recebido antecipadamente superou a parcela considerada executada, e em outros, o valor dos serviços executados superou o pagamento antecipado. Assim, no total (incluindo as obras objeto destes autos) foi verificado pagamento a maior à Empresa no valor de R$ 33.611,37.
6.	Em razão da baixa materialidade do débito apurado no conjunto de contratos, a SecexAgroAmbiental considerou não ser o caso de instauração de tomada de contas especial. Todavia, por meio do Despacho à peça 34, acolhi proposta a realização de audiência do então Superintendente do Incra/SP, Wellington Diniz Monteiro, para que apresentasse razões de justificativa em decorrência de inclusão de cláusula de antecipação de pagamento, sem as garantias necessárias, para assegurar a Administração contra eventual inadimplemento, sem que houvesse previsão de adiantamento de pagamento no processo licitatório, nos contratos de obras em projetos de assentamentos localizados em sete municípios de São Paulo.
7.	A análise das razões de justificativas realizadas pela unidade técnica na instrução transcrita no relatório integrante desta deliberação conclui pela rejeição das defesas apresentadas. Dessa forma, propõe aplicar ao responsável a multa prevista no art. 58, inciso II, da Lei 8.443/1992. Propõe, ainda, assinar prazo ao Incra/SP para que encaminhe ao Tribunal o resultado da apuração de responsabilidades e do ressarcimento ao erário, no âmbito do processo que apura as responsabilidades e danos a serem ressarcidos em relação aos contratos firmados com a Empresa Daniel de Oliveira Comércio e Serviços - ME.
8.	Acolho o encaminhamento proposto pela SecexAgroAmbiental, cuja análise adoto como parte das minhas razões de decidir.
9.	A irregularidade referente ao pagamento antecipado está devidamente caracterizada, na medida que foi inserida cláusula nos contratos firmados com a Empresa Daniel de Oliveira Comércio e Serviços - ME prevendo o pagamento de 20% do valor contratado por ocasião da emissão da ordem para início da execução das obras. Essa condição de pagamento não se fez acompanhar de justificativas que demonstrassem real necessidade da antecipação de pagamento como forma de assegurar a execução dos serviços, não constou do edital do certame que deu origem à contratação ou da sua minuta de contrato integrante, e também não se fez acompanhar das necessárias garantias prestadas pela contratada em relação ao valor do pagamento antecipado.
10.	Quanto à alegação do responsável de que o contrato previa o fornecimento de garantia contratual, conforme bem apontado pela unidade técnica, a garantia geral prevista, correspondente a 5% do valor contratado, não se confunde com a garantia referente à antecipação de pagamentos. Além do mais, seu valor (R$ 18.000,00) foi substancialmente inferior ao pagamento antecipado (R$ 72.000,00) .
11.	Também não socorre o responsável a alegação no sentido de ter atuado apenas na condição de signatário formal das peças do procedimento licitatório, cabendo à equipe técnica a responsabilidade pela sua elaboração. Na condição de ordenador de despesas, é pacífica a jurisprudência deste Tribunal quanto à sua responsabilidade de assegurar a legalidade dos atos praticados pelos seus subordinados.
12.	Enfim, os pagamentos antecipados ocorridos não apenas no contrato objeto da representação encaminhada pela Procuradora da República no Município de Araraquara/SP a este Tribunal, mas também nos demais contratos com o mesmo objeto firmados em 2014 com a Empresa Daniel de Oliveira Comércio e Serviços - ME, propiciaram a ocorrência de dano ao erário em razão do abandono das obras pela contratada, dano que ainda não foi recuperado na via administrativa pelo Incra/SP.
13.	Por fim, deixo de acolher a proposta de se autorizar, desde já, o parcelamento da dívida decorrente da multa ora imputada, por entender que essa autorização depende de solicitação expressa por parte do devedor.
	Ante o exposto, manifesto-me por que o Tribunal aprove o Acórdão que ora submeto à apreciação deste Colegiado.
TCU, Sala das Sessões, em 22 de março de 2022.
AUGUSTO SHERMAN CAVALCANTI 
Relator